【裁判字號】    98,簡上,24
【裁判日期】    980701
【裁判案由】    返還不當得利
【裁判全文】
臺灣屏東地方法院民事判決              98年度簡上字第24號
上  訴  人  甲○○
                        號
被上訴人    國華產物保險股份有限公司
法定代理人  清理人財團法人保險事業發展中心董事長賴清祺
訴訟代理人  乙○○
上列當事人間請求返還不當得利事件，上訴人對於中華民國
98年12月17日本院97年度屏簡字第614 號第一審判決提起上訴，
本院於民國98年6月17日言詞辯論終結，判決如下：
    主  文
上訴駁回。
第二審訴訟費用由上訴人負擔。
    事實及理由
一、被上訴人方面：訴外人許貴榮原從事代辦道路交通事故案件
    保險理賠之申請業務，為謀取暴利，與上訴人甲○○、訴外
    人潘順祺、鄧少豪及屏東縣政府警察局屏東分局萬丹分駐所
    警員即訴外人許世平，共同基於詐欺取財之犯意聯絡，明知
    上訴人甲○○與鄧少豪間未曾發生任何道路交通事故，竟於
    93年5 月6 日，由許世平依許貴榮提供之資料，填載不實之
    道路交通事故證明書，記載上訴人於93年4 月23日15時20
    分，在屏東縣萬丹鄉○○村○○道路十字路口，駕駛車牌號
    碼XA-5669 號自用小客車，與鄧少豪所騎車牌號碼PIB-997
    號重型機車發生車禍，致雙方之車輛受損及鄧少豪受傷等語
    ，並交付許貴榮憑以向伊公司申請保險理賠，致伊公司陷於
    錯誤，於93年10月7 日賠償鄧少豪保險金30萬元，再由鄧少
    豪與潘順祺、甲○○及許貴榮等人朋分。依侵權行為及不當
    得利之法律關係，請求上訴人、潘順祺及鄧少豪連帶賠償或
    返還30萬元，並給付法定遲延利息等語，並聲明：上訴駁回
    。
二、上訴人則以：
(一)、本案上訴人是否有與許貴榮、許世平、鄧少豪等人共同基於
    詐欺取財之意圖而為共同侵權行為，應為本案上訴之重點。
    然上訴人本人並不認識許世平等人，上訴人係因投保保險契
    約而與許貴榮認識，惟許貴榮為了遂行與許世平、鄧少豪等
    人以製造假車禍之方式而詐領保險金，以要幫上訴人投保保
    險及做保險規劃為由，使不知情之上訴人於空白之保險文書
    及空白之文件等資料上簽名，對上訴人佯稱這些資料係方便
    伊日後幫忙上訴人處理相關之保險事宜；又收取上訴人之身
    分證影本資料後，竟然與鄧少豪私下勾結，將上開向上訴人
    詐騙簽署所取得之文件進行偽造、變造及持上訴人身份證影
    本等資料，向車商以上訴人之名義購置車牌號碼XA-566 9
    號自小客車，不但供己使用，致生損害上訴人之權益。且許
    貴榮復基於上開詐領保險金之目的及手段，又利用向上訴人
    詐騙所取得有上訴人簽署之上開文件，勾結鄧少豪及警員許
    世平共同策劃上開假車禍而詐領保險金。
(二)、上訴人於原審審理時，雖自承伊有到場與鄧少豪簽訂和解書
    等語，然上訴人當時所簽立之和解書並未載明與鄧少豪有車
    禍乙事，係空白之文件，且鄧少豪當時係與許貴榮基於共同
    詐領保險金之意圖，由許貴榮詐騙上訴人簽署上開文件並交
    付身份證件影本，上訴人相信許貴榮係為替其處理保險事宜
    ，因而陷於錯誤於未註明事由之空白和解書上簽名。
(三)、本件上訴人對許貴榮、鄧少豪、許世平等人詐領保險金之行
    為確為不知情，是以並未有共同侵權行為，且原審審理時，
    亦並未就雖登記於上訴人名下然上訴人未為購買，而是由許
    貴榮等人持自上訴人處詐取之身分資料所購置之車號XA-566
    9 號自小客車加以調查，以確認該車輛確不為上訴人所購置
    ，顯有未洽。並聲明：廢棄原判決。
三、兩造不爭執事項：訴外人許貴榮、鄧少豪持申請保險理賠之
    文件及由屏東縣政府警察局屏東分局萬丹分駐所警員許世平
    所填載之不實道路交通事故證明書，向被上訴人公司申請保
    險理賠致被上訴人於93年10月7 日賠償訴外人鄧少豪保險金
    30萬元。
四、兩造爭執事項：上訴人是否與許貴榮、鄧少豪、許世平等人
    為共同侵權行為？
(一)、按因故意或過失，不法侵害他人之權利者，負損害賠償責任
    ；數人共同不法侵害他人之權利者，連帶負損害賠償責任，
    民法第184 條第1 項前段、第185 條第1 項前段定有明文。
    民事上之共同侵權行為（狹義的共同侵權行為，即共同加害
    行為，下同）非刑事上之共同正犯，其構成要件並不相同，
    共同侵權行為人間不以有意思聯絡為必要，數人因過失不法
    侵害他人之權利，苟各行為人之過失行為均為其所生損害之
    共同原因，即所謂行為關連共同，亦足成立共同侵權行為（
    司法院例變字第1 號參照）。上訴人甲○○並未與鄧少豪發
    生車禍，竟簽訂和解書，虛與鄧少豪成立和解，且任意交付
    其國民身分證及印章等證件予許貴榮，以致許貴榮得以順利
    向被上訴人詐領保險金一節，業據其自認不諱，並有和解書
    在卷可憑，上訴人雖辯稱其係受許貴榮欺騙而簽立和解書，
    其並無侵害被上訴人財物之意圖等語，惟上訴人未能舉證證
    明其遭詐騙之情，本院自難為有利於其之認定，況和解書係
    用以解決與他人紛爭，雙方和意讓步之憑證，上訴人為一成
    年人，當知和解書之用意，其明知並未有交通事故之發生，
    竟書立空白之和解書予他人，促使許貴榮之犯行得以順遂，
    實難以上揭詞以免其責，是縱使上訴人事後未分得任何金錢
    ，且於為各該行為之時，不知將有詐領保險金之事，欠缺故
    意，惟其亦難辭過失之責，而其過失復為造成被上訴人受損
    害之共同原因，則其亦應成立共同侵權行為，對被上訴人自
    應負連帶賠償責任。
(二)、綜上所述，被上訴人依侵權行為之法律關係，請求上訴人賠
    償30萬元，並給付自起訴狀繕本最後送達被告翌日（即97
    年8 月23日）起至清償日，按週年利率百分之5 計算之利息
    ，為有理由，應予准許。原審因而為上訴人敗訴之判決，經
    核尚無不合。上訴意旨指摘原判決不當，求予廢棄改判，非
    有理由，應予駁回。
(三)、上訴人請求本院審酌許貴榮等人持自上訴人處詐取之身分資
    料所購置之車號XA-566 9號自小客車確不為上訴人所購置等
    語，惟該車輛是否為上訴人所購置，無礙於其簽和解書而致
    上訴人受有前開損害之情，是本院認無以審酌之必要，併此
    敘明。
五、據上論結，本件上訴為無理由，依民事訴訟法第436 條之1
    第3 項、第449 條第1 項、第78條，判決如主文。
中    華    民    國    98    年    7     月    1    日
                  民事第二庭    審判長法  官  張世賢
                                      法  官  羅森德
                                      法  官  吳思怡
正本係照原本作成。
不得上訴。
中    華    民    國    98    年    7     月    1    日
                                      書記官  陳勃諺


司法院資訊處製作；財團法人民間司法改革基金會備份。
